臺灣臺北地方法院刑事判決　　　　　　　　　　　　八十九年度自字第一０五八號
　　自　訴　人　己○○
　　兼反訴被告
　　代　理　人
　　兼選任辯護人　何春源律師
　　被　　　告　戊○○原名蘇.
　　兼　反訴人
　　　　　　　　丁○○原名陳.
　　右二人共同
　　選任辯護人
　　兼反訴代理人　陳昆明
右列被告因誣告等案件，經自訴人提起自訴及被告戊○○、丁○○提起反訴，本院判
決如左：
    主      文
戊○○（原名蘇振明）、丁○○（原名陳素端）被訴偽造有價證券及行使偽造有價證
券誣告部分自訴不受理。
己○○被反訴誣告部分，無罪。
    理      由
壹、自訴部分：
一、自訴意旨略以：被告戊○○（原名蘇振明）、丁○○（原名陳素端）於八十二年
    五月間，蘇振明以陳素端名義，以新台幣一千八百萬元向自訴人購買乙級宏達營
    造有限公司所有牌照全部股權及業績，以便辦理升等後轉售圖利，被告等明知其
    所交付之八十二年十二月一日到期，票號TJ0000000，發票人張治宇，面額新台
    幣八百萬元，交給自訴人作保證之本票一紙，在自訴人於八十三年三月二十一日
    在台北市○○路○段一六二號七樓丙○○律師事務所收受建住公司所簽發之新台
    幣三百零五萬元之支票時，已交付丙○○律師，並由丙○○律師以掛號寄給被告
    ，被告等因其向自訴人所購買之乙級宏達營造有限公司為升等為甲級事，要求自
    訴人偽造不實之機械設備證明，自訴人因實際無此設備恐觸法網，不予配合，被
    告等竟偷蓋自訴人原已交付被告等之宏達營造有限公司之印章，偽造機械設備證
    明書，自行向桃園地方法院主任公證人王劍標行賄，由王劍標在偽造不實施工機
    械設備文書上為公證，供其變更升等之手續，自訴人知悉後，向台東縣調查局檢
    舉被告等違法，因而對自訴人心生怨恨。被告等自此，不甘罷休，乃分別提起自
    訴或告訴，意圖使自訴人受刑事處罰，明知自訴人所交還之票據為本票，竟於丙○○律師交還後，另以發票人為某某有限公司林文豐（實際開戶人為乙○○），
    付款人為彰化商業銀行松山分行，發票日期為八十二年十二月一日，票號ＵＪ0
    000000號，帳號為00－00000－0－0號，面額新台幣八百萬元之
    支票，誣指為係自訴人所偽造並交予丙○○律師，而非交付原來之發票人張治宇
    所簽發票號ＴＪ0000000，八十二年十二月一日到期，面額新台幣八百萬
    元之本票，自民國八十三年起，多次提起告訴及自訴，並請丙○○律師作證，自
    訴人於第一審時，被判處有期徒刑三年二月，經上訴台灣高等法院，雖撤銷原判
    決，仍被處有期徒刑三年，經上訴最高法院將原判決撤銷發回台灣高等法院更審
    ，將原判決撤銷，並為自訴不受理之判決，經檢察官上訴後，再經最高法院將原
    判決撤銷發回台灣高等法院，幸經承審法官明察，將被指為自訴人偽造之系爭支
    票，及自訴人蘇振明平日手寫之筆跡送交鑑定機關，鑑定結果證實該被指自訴人
    偽造之支票，原來是蘇振明偽造，故意矇騙丙○○律師出面作證，為不利於自訴
    人之證言，致自訴人一、二審遭受不白之冤，幸經鑑定，查明真相，本件自訴人
    始受無罪之判決，被告等於該支票鑑定為被告蘇振明之筆跡，自訴人受無罪判決
    後，仍向最高法院提起上訴，終經最高法院將上訴駁回，自訴人始免牢獄之災，
    因認被告等涉有偽造有價證券、行使偽造有價證券誣告罪嫌。
二、按犯罪之被害人固得依刑事訴訟法第三百十九條提起自訴，惟此所謂之被害人，
    係指犯罪當時直接之被害人而言，其非犯罪之直接被害人，依法自不得提起自訴
    。次按犯罪事實之一部提起自訴者，他部雖不得自訴，亦以得提起自訴論，但不
    得提起自訴部分係較重之罪，或其第一審屬於高等法院管轄，或第三百二十一條
    之情形者，不在此限，刑事訴訴法第三百十九條第二項亦定有明文。經查本件系
    爭偽造之支票發票人為「某有限公司」「林文豐」，實際開戶之人為乙○○，此
    有系爭偽造支票影本及台北市票據交換所九十年十一月九日（九十）北票字第六
    九五七號函、彰化銀行松山分行九十年十一月十四日彰松山字第三四一三號函附
    卷可稽，該偽造支票之發票人既非自訴人己○○，且自訴人己○○亦自承未曾持
    有該偽造之支票（見本院九十一年五月二日訊問筆錄），自難認自訴人係本件偽
    造有價證券之直接被害人，從而依前揭說明，自訴人對於被告等偽造有價證券罪
    部分之犯行提起自訴，於法尚有未合。又查依自訴意旨，被告等其餘所犯行使該
    紙偽造支票之刑法第二百零一條第二項之罪嫌，又因行使該偽造支票而誣告之刑
    法第一百六十九條第一項之罪嫌，均較偽造該紙支票之刑法第二百零一條第一項
    之偽造有價證券罪嫌為輕，而行使偽造有價證券罪與誣告罪間有裁判上一罪之想
    像競合關係，應從一重之行使偽造有價證券罪處斷，行使偽造有價證券之行為又
    為偽造支票之行為所吸收，僅應論以偽造有價證券罪，而偽造有價證券罪自訴人
    既不能自訴，依上開說明，自訴人己○○自訴被告戊○○（原名蘇振明）、丁○○（原名陳素端）等共同偽造支票行使而誣告部分，即全部不得自訴，其不得提
    起自訴而提起，依刑事訴訟法第三百三十四條規定，應諭知不受理之判決。
貳、反訴部分：
一、反訴意旨略以：反訴被告己○○明知反訴人陳素端在台北地方法院八十三年度自
    字第九一九號自訴己○○詐欺一案，其於八十三年三月二十一日所交付丙○○律
    師之「保證票」，並非當初簽約時蘇振明所交付之「保證票」，陳素端自訴其持
    該假「保證票」向丙○○律師騙取三百零五萬元乃事實，並非誣告，反訴被告己○○竟於僥倖獲判無罪之後，意圖使蘇振明、陳素端遭受刑事判決而向鈞院提起
    本件自訴，誣告蘇振明、陳素端誣告，因認反訴被告涉有誣告罪嫌。
二、按犯罪實事應依證據認定之，無證據不得推定其犯罪事實；被告犯罪不能證明者
    ，應諭知無罪之判決，刑事訴訟法第一百五十四條、第三百零一條第一項定有明
    明文。所謂認定犯罪事實之證據，係指足以認定被告確有犯罪行為之積極證據而
    言，如未發現相當證據，或證據不足以證明，自不能以推測或擬制之方法，以為
    裁判基礎。按誣告罪乃意圖他人受刑事或懲戒處分，向該管公務員誣告為其要件
    ；又所謂誣告乃虛構事實而為申告。次按告訴人之告訴，係以使被告受刑事訴追
    為目的，是其陳述是否與事實相符，仍應調查其他證據，以資審認，而自訴人與
    告訴人同以訴追他人犯罪為目的，是前開採證原則，於自訴案件亦應同其適用。
三、訊據反訴被告己○○堅決否認有何誣告之犯行，辯稱：伊沒有偽造支票，伊交給
    丙○○律師的是本票，反訴人係挾怨誣告等語，經查：
（一）反訴人所委任收款之丙○○律師及所雇職員甲○○於本院八十三年自字第九一
      九號案件調查時雖證稱系爭保證支票為反訴被告己○○所交付轉予反訴人蘇振
      明（分見本院八十三年度自字第九一九號卷八十三年九月十三日、八十三年十
      月十三日訊問筆錄），惟證人甲○○嗣於本院訊問其收票時有無審視票面金額
      及日期時證稱：伊不記得當初收到票時有何動作，伊只記得將票寄還回去給蘇
      振明先生等語（見本院九十年九月五日訊問筆錄）；證人丙○○於本院訊問有
      無檢視票時證稱：伊有看日期金額；再訊問其如何檢視時證稱：伊看金額日期
      ，還有上面有寫保證票，其他的伊就沒有仔細看，伊看筆跡是蘇振明先生的筆
      跡，伊就沒有懷疑，發票是誰伊沒有仔細看，伊沒有注意看（開票銀行及帳號
      ），伊只知道有一個保證票八百萬元，他們本來有爭執，後來有和解，....
      伊當時沒有注意是支票還是本票，伊只有對金額八百萬元，還有日期，還有寫
      保證票，其他的伊沒有注意等語（見本院九十年十月二十四日訊問筆錄）；依
      證人二人所為前開陳述，被告己○○交付之票據是否確為系爭偽造之支票，已
      有疑義，而反訴被告己○○堅稱其交付予丙○○律師者係一張保證本票，是反
      訴人指陳反訴被告己○○明知反訴人陳素端在台北地方法院八十三年度自字第
      九一九號自訴己○○詐欺一案，反訴被告於八十三年三月二十一日交付丙○○
      律師保證支票，並非當初簽約時蘇振明所交付之保證本票，尚無從認定。
（二）次查，反訴人另指陳系爭保證本票曾經反訴被告己○○於八十二年十二月七日
      提示，因更改處未加蓋發票人印章而遭退票，反訴被告己○○亦不否認曾提示
      該保證本票（見本院九十年十二月二十六日、九十一年二月六日訊問筆錄），
      惟此僅足證明反訴被告曾持有該保證本票，仍不足以證明反訴被告交付予證人
      丙○○律師之票據係系爭偽造之保證支票。
（三）再查，系爭偽造之支票經向彰化商業銀行松山分行函查，支票請領人為乙○○
      ，登記之住居所為台北市○○○路○段三一三號二樓及台北市○○區○○路二
      三八號四樓，其後戶籍遷移至台北縣板橋市○○街七九巷一號，有彰化商業銀
      行松山分行九十年十一月十四日彰松山字第三四一三號函及其附件、台北市士
      林區戶政事務所簡覆表、台北縣板橋市戶政事務所簡覆表在卷可憑，經再依址
      傳喚結果，證人均未到庭，經囑託台灣板橋地檢署、台灣士林地方法院檢察署
      指揮警察機關拘提證人，亦拘提無著，有台北縣政府警察局海山分局九十年十
      二月二十七日海警刑圖字三四一二三號函、台北市政府警察局內湖分局九十一
      年四月四日北市警內分刑字第九一六○九六八四○○號函在卷可稽，是仍無法
      查出系爭支票究係如何流出，最後係流向反訴被告或反訴人或第三人。
（四）復查，本件系爭偽造之支票於台灣高等法院八十七年度上更（二）字第一三五
      號案審理時，經該院檢送反訴人蘇振明當庭書寫之字跡及平日書寫之字跡筆記
      簿等件，送請憲兵學校鑑定，該系爭保證支票之受款人姓名、金額與蘇振明當
      庭書寫筆跡、平日書寫之筆跡間，書寫之個性、慣性、特徵、筆劃關連及組織
      方式均相同，有該校八十七年七月一日（８７）執正字第二一五二號函及文書
      檢驗筆跡特徵分析鑑定說明書等影本在卷可稽（正本附於台灣高等法院八十七
      年度上更二字第一三五號卷），反訴人雖指陳該鑑定書未考慮模仿之因素而不
      足採，惟反訴人並無法提出其他積極證據足以證明反訴被告有何虛構事實而為
      誣告之證據，仍難認反訴被告有明知而故為申告之情事，應認反訴被告誣告罪
      嫌尚屬不能證明，爰為反訴被告無罪之諭知。
據上論斷，應依刑事訴訟法第三百三十四條、第三百四十三條、第三百零一條第一項
，判決如主文。
中     華     民      國     九十一      年      七      月     十一    日
                                     臺灣臺北地方法院刑事第三庭
                                         法  官  吳  淑  惠
右正本證明與原本無異。
如不服本判決應於送達後十日內向本院提出上訴狀。
                                         書記官  林  淑  卿
中     華     民      國     九十一      年      七      月     十一    日
